臺灣彰化地方法院民事判決　九十年度訴字第一二五三號
　　原　　　告　壬○○
　　　　　　　　甲○○
　　　　　　　　庚○○
　　　　　　　　戊○○
　　　　　　　　己○○
　　　　　　　　丁○○
　　　　　　　　辛○○
　　被　　　告　丙○○
　　訴訟代理人　乙○○
右當事人間租佃爭議事件，本院判決如左：
    主      文
確認兩造間就坐落彰化縣溪湖鎮鎮○段第四０八地號、地目田、面積二０五四平方公
尺土地之耕地三七五租約之租佃關係不存在。
訴訟費用由被告負擔。
    事      實
甲、原告方面：
一、聲明：如主文第一項所示。
二、陳述：
（一）按承租人應自任耕作，並不得將耕地全部或一部轉租於他人，承租人違反前項
      規定時，原訂租約無效，得由出租人收回自行耕種或另行出租，耕地三七五減
      租條例第十六條第一項、第二項分別定有明文。查坐落彰化縣溪湖鎮鎮○段第
      四０七、第四０八、第四０九、第四一０地號等四筆土地原為原告壬○○、甲○○與訴外人李文秀等共有，每人之持分各為三分之一，李文秀於民國（下同
      ）七十二年五月七日死亡，上開土地其應有部分，由庚○○、辛○○、戊○○
      、己○○、李照梅所繼承，每人之持分各為十五分之一。上開土地經原共有人
      之協議，由原告壬○○使用彰化縣溪湖鎮鎮○段第四０八地號全部土地（下稱
      系爭土地），原告壬○○嘗將上開系爭土地出租與何天來一家，而以何天來之
      名義與原告壬○○訂立耕地三七五租約，嗣因何家兄弟分產，系爭土地之耕作
      權分歸與被告耕作，依最高法院五十二年台上字第一０一四號判例：凡戶長出
      名承租之耕地，而由未分家之兄弟共同承耕，嗣後因分家關係，而將租來之耕
      地分耕者，自應解為該戶長所定租約，係自始以戶長資格代表未分家之兄弟全
      體所為之法律行為，其事後分耕，不僅與轉租情形有別，且應認為受分耕人與
      出租人間，亦已發生租賃關係，無耕地三七五減租條例第十六條所定轉租無效
      之適用之意旨，系爭土地之三七五租約之租佃關係現係存在於原告與被告之間
      。
（二）被告為系爭土地之原三七五租約之承租人，卻不自任耕作。於八十年十一月三
      日將耕作權利出售與陳寬永，目前系爭土地係由陳寬永在耕種，被告既未將租
      賃標的之系爭土地供自己耕作，而將耕作權出售與陳寬永，由陳寬永耕作系爭
      土地，自屬不自任耕作，是兩造之耕地三七五租約即為無效，原告與被告間就
      系爭土地之租佃關係已不存在，而土地登記謄本及彰化縣溪湖鎮公所之登記資
      料記載系爭土地訂有三七五租約，原告即有訴請確認兩造間就系爭土地之耕地
      三七五租約之租佃關係不存在之法律上利益。
三、證據：提出土地登記簿謄本、台灣省彰化縣私有耕地租約書影本、耕地權利出售
    契約書影本各一份為證，並聲請本院訊問證人陳四回、陳寬永。
乙、被告方面：被告未於言詞辯論期日到場，據其於準備程序之陳述為：其確曾於十
    餘年前，將系爭土地耕作權售予陳寬永。
丙、本院依職權向彰化縣溪湖鎮公所調閱系爭土地耕地三七五租約申請登記資料，並
    勘驗系爭土地及其上建物。
    理      由
甲、程序方面：
一、本件被告受合法通知，未於言詞辯論期日到場，核無民事訴訟法第三百八十六條
    各款所列情形，爰依原告聲請，由其一造辯論而為判決。
二、按訴狀送達後，原告不得將原訴變更或追加他訴。但有下列各款情形之一者，不
    在此限：二、請求之基礎事實同一者，七、不甚礙被告之防禦及訴訟之終結者，
    民事訴訟法第二百五十五條第一項第二款、第七款定有明文。原告起訴時誤認本
    件系爭土地耕地三七五租約之承租人即被告丙○○業已死亡，並誤認乙○○為被
    告丙○○之繼承人，故將乙○○列為被告，待本院行準備程序中，因乙○○之陳
    述，方知被告丙○○並未死亡，且丙○○為乙○○之叔公，故於九十一年四月二
    十二日具狀將被告乙○○變更為丙○○（見本院卷第五十二頁），核無不合，應
    予准許。又原告既於九十一年四月二十二日具狀將被告乙○○變更為丙○○，則
    被告乙○○已因原告上揭訴之變更而脫離訴訟繫屬。原告復於九十一年五月二十
    二日在本院準備程序期日提出追加狀，仍列乙○○為被告，並請求追加被告丙○○後，再撤回被告乙○○部分訴訟，即有誤會，附此敘明。
三、按確認法律關係之訴，非原告有即受確認判決之法律上利益者，不得提起之，民
    事訴訟法第二百四十七條第一項前段定有明文。亦即原告提起確認之訴，必須其
    主張之法律關係存否在當事人間不明確，致原告之權利或其他法律上地位有不安
    之危險，有以確認判決除去之必要，其在法律上始有受判決之利益。本件系爭土
    地之土地登記謄本既記載系爭土地訂有三七五租約，彰化縣溪湖鎮公所並為耕地
    三七五租約之登記，且原告就系爭土地租佃爭議曾向彰化縣政府耕地租佃委員會
    申請調處（對造人為何天來配偶何員等十人，被告為關係人），經調處不成立後
    ，由彰化縣政府移送本院審理，嗣因未遵期補正起訴狀，經本院以九十年度訴字
    第七０七號裁定駁回在案（見本院九十年度訴字第七０七號卷宗），是兩造就系
    爭租佃爭議即非自始無爭執，兩造間就系爭土地租佃關係之存否不明確之狀態，
    非經判決確認，無以除去，原告訴請確認，核與前揭規定相符。且原告就系爭土
    地租佃爭議既曾向彰化縣政府耕地租佃委員會申請調處，則應認為業已踐行耕地
    三七五減租條例第二十六條所定之調解、調處程序，先此敘明。
乙、得心證之理由：
一、原告起訴主張：原告壬○○嘗將系爭土地出租與何天來一家，而以何天來之名義
    與原告壬○○訂立耕地三七五租約，嗣因何家兄弟分產，本件系爭土地之耕作權
    分歸與被告耕作，依最高法院五十二年台上字第一０一四號判例：凡戶長出名承
    租之耕地，而由未分家之兄弟共同承耕，嗣後因分家關係，而將租來之耕地分耕
    者，自應解為該戶長所定租約，係自始以戶長資格代表未分家之兄弟全體所為之
    法律行為，其事後分耕，不僅與轉租情形有別，且應認為受分耕人與出租人間，
    亦已發生租賃關係，無耕地三七五減租條例第十六條所定轉租無效之適用之意旨
    ，系爭土地之三七五租約之租佃關係現係存在於原告與被告之間。又被告為系爭
    土地之三七五租約承租人，卻不自任耕作，於八十年十一月三日將耕作權利出售
    與陳寬永，目前系爭土地係由陳寬永在耕種，被告既未將租賃標的之系爭土地供
    自己耕作，而將耕作權出售與陳寬永，由陳寬永耕作系爭土地，自屬不自任耕作
    ，兩造間之耕地三七五租約即為無效，是原告與被告間就系爭土地之租佃關係已
    不存在，而土地登記謄本及彰化縣溪湖鎮公所之登記資料記載系爭土地訂有三七
    五租約，原告即有訴請確認兩造間就系爭土地之耕地三七五租約之租佃關係不存
    在之法律上利益等語；被告對原告主張之上情並不爭執，並於本院九十一年七月
    二日勘驗系爭土地及其上建物時陳稱：「確曾於十餘年前，將坐落彰化縣溪湖鎮
    鎮○段第四０八地號土地耕作權售予陳寬永」等語。
二、經查，系爭土地為原告所共有，原告壬○○、甲○○應有部分各為三分之一，原
    告庚○○、辛○○、戊○○、己○○、李照梅每人之應有部分各為十五分之一；
    原告與被告之兄何天來於四十年間就系爭土地定有耕地三七五租約等情，業據原
    告提出台灣省彰化縣私有耕地租約書、土地登記謄本等為證，並為被告所不爭執
    ，且經本院依職權向彰化縣溪湖鎮公所調閱系爭土地耕地三七五租約申請登記資
    料查明屬實，堪信為真實。又系爭土地於五十年間因何天來與被告分家產之關係
    交由被告耕作等情，除據原告提出耕地權利出售契約書第一條載明：「甲方所有
    耕地坐落溪湖鎮○○段○○段三四四地號，面積二三一七公頃（即重劃後鎮安段
    第四０八地號，契約書上誤載為鎮安段一０八地號），原係其兄嫂何員耕作地，
    現因家產分開歸丙○○耕作」，可資證明外（見本院卷第十頁），且經證人陳寬
    永到庭結證稱：「因為我是丙○○的鄰居所以我知道，是因為他們兄弟分家產的
    關係，由丙○○分得系爭土地，而何天來則分在汴頭段的另一塊土地」等語明確
    ，是系爭土地於五十年間因何天來與被告分家產之關係交由被告耕作乙節，堪以
    認定；被告因分家產而取得系爭土地之耕作權後，後於八十年十一月三日將系爭
    土地耕地權利出售與陳寬永，未再自任耕作等情，除有前揭耕地權利出售契約書
    為證外，並據證人陳寬永證述屬實，證人陳四回亦結證稱：「簽訂契約時我有到
    場，丙○○也有在場，是在代書處訂立契約的，因為丙○○身體不適，無法耕作
    ，所以才要將土地出賣，因為丙○○所耕作的田地與我耕作的田地相鄰，何天來
    與丙○○是約在民國五十年間分家產的，其分家產的詳細內容我並不清楚，五十
    年之後系爭土地都是由丙○○在耕作」等語明確（均見本院卷第四十四頁），另
    本院於九十一年七月二日勘驗系爭土地及其上建物時，系爭土地現由陳寬永種植
    韭菜花等情，亦有勘驗筆錄附卷可稽（見本院卷第八十二頁），況被告於上開勘
    驗期日亦自認：「其確曾於十餘年前，將系爭土地耕作權售予陳寬永」等語屬實
    （見本院卷第八十四頁），是被告逕將系爭土地耕作權轉讓他人，不自任耕作之
    情，亦堪認定。
六、按承租人應自任耕作，並不得將耕地全部或一部轉租於他人，承租人違反前項規
    定時，原訂租約無效，得由出租人收回自行耕種或另行出租，耕地三七五減租條
    例第十六條第一項、第二項分別定有明文。被告因分家產而取得系爭土地之耕作
    權後，未依原約定以種植稻谷方式使用系爭土地，逕將系爭土地轉租於他人，即
    屬違反耕地租佃契約，為不自任耕作，原訂租佃，自屬無效，而系爭土地之土地
    登記謄本及彰化縣溪湖鎮公所之登記資料記載系爭土地訂有三七五租約，原告即
    有訴請確認兩造間就系爭土地之耕地三七五租約之租佃關係不存在之法律上利益
    ，原告據以提起本訴請求確認兩造間就系爭土地之耕地三七五租約之租佃關係不
    存在，即無不合，應予准許。
據上論結，本件原告之訴為有理由，依民事訴訟法第三百八十五條第一項前段、第七
十八條，判決如主文。
中　　　華　　　民　　　國　　九十一　　年　　　九　　　月　　十九　　　日
                                   臺灣彰化地方法院民事第一庭
~B審判長法官　林金灶
~B　　　法官　陳瑞水
~B      法官　王昌鑫
右為正本係照原本作成。
如對本判決上訴，應於判決送達後二十日內向本院提出上訴狀。
~B法院書記官　梁高賓
中　　　華　　　民　　　國　　九十一　　年　　　九　　　月　　十九　　　日
